【裁判字號】    89,上易,4291
【裁判日期】    900921
【裁判案由】    詐欺
【裁判全文】
臺灣高等法院刑事判決                          八十九年度上易字第四二九一號
    上  訴  人
    即  被  告  伍鵬宇
                （原名乙○○
    選任辯護人  莊柏林
右上訴人因詐欺案件，不服臺灣板橋地方法院八十八年度易緝字第一三五號，中華民
國八十九年九月二十二日第一審判決（起訴案號：臺灣板橋地方法院檢察署八十五年
度偵字第九一三五、九五三六號；併辦案號：臺灣士林地方法院檢察署八十六年度偵
字第六三０一號）提起上訴，本院判決如左：
    主  文
上訴駁回。
    事  實
一、伍鵬宇（原名乙○○）於民國七十九年間因行賄案件，經台灣高等法院台中分院
    判處有期徒刑一年，減為有期徒刑六月，於八十年三月六日執行完畢。民國八十
    四年十二月間，經友人介紹認識在臺北縣板橋市○○街十七號經營尚鼎茶葉有限
    公司（以下簡稱尚鼎公司）之負責人丁○○及該公司會計許靜韡（原名己○○）
    ，得知許靜韡之父親戊○○欲變賣其所有坐落於臺南縣歸仁鄉○○段一二二三之
    四等土地，唯因該土地上設定有抵押權，尚在訴訟中，伍鵬宇認為有機可乘，意
    圖為自己不法之所有，並基於概括之犯意，於八十四年十二月十四日帶同許靜韡
    至臺北市○○○路○段七十五號二樓二Ｏ一室李學權律師處，委任李學權律師代
    為處理上開土地塗銷抵押權之民事訴訟事宜，並當場給付李學權律師費新台幣（
    下同）四萬元，迨伍鵬宇夥同許靜韡返回台北縣板橋市○○街十七號尚鼎公司，
    再向許靜韡詐稱：律師費共需要十萬元，尚須交付六萬元律師費，因律師為逃稅
    ，收據要少寫云云，許靜韡不疑有他，而陷於錯誤，再交付六萬元予伍鵬宇，伍
    鵬宇得款後即自行花用。
二、伍鵬宇與其妻劉素連（業經本院判處有期徒刑六月，緩刑三年確定）復共同基於
    意圖為自己不法之所有之犯意聯絡，於八十四年十二月中、下旬某日，由伍鵬宇
    去電向許靜韡詐稱：上開歸仁鄉○○段一二二三之四地號等農地，如果拿到畜牧
    執照，六筆農地就比較好賣，伊有朋友在內政部可以幫忙弄到執照，只要交付五
    十萬元，伊即可託人代為協助辦理畜牧執照之登記云云，惟許靜韡未應允。事隔
    二日後，再去電給許靜韡詐稱：伊太太劉素連已先墊付五十萬元予內政部某位官
    員，明日伊將與太太前去你那裡拿錢云云，許靜韡聽聞後甚感驚訝，仍未表示同
    意。惟翌日（即八十四年十二月二十四日）伍鵬宇偕同劉素連至尚鼎公司向許靜
    韡詐稱：伊妻已先墊付五十萬元予內政部某官員，保證二個月內就會辦（畜牧執
    照）出來，如果沒有依期限辦妥，伊願意無條件退還五十萬元云云，而在旁之劉
    素連亦附和稱：伊是虔誠佛教徒，伊妹妹是出家人，絕對不會說謊騙人云云，二
    人談話自然逼真，狀似誠懇，致使許靜韡陷於錯誤再度信以為真，向尚鼎公司負
    責人丁○○調借現金五萬元及支票十一張計四十五萬元，合計五十萬元（起訴書
    誤載為五十五萬元）交付予伍鵬宇。惟伍鵬宇、劉素連取得上開五十萬元款項（
    支票均經兌現）後，自行花用，並未代己○○處理上開土地辦理農地畜牧執照事
    宜。嗣因上述約定二個月辦理農地畜牧執照事宜，均未如期辦妥，亦不退還原收
    取之款項，屢經許靜韡催討，置之不理，避不見面，許靜韡始知受騙。
三、八十五年一月間，伍鵬宇得知丙○○除需獨力扶養其臥病之母外，尚須籌款繳納
    其所購置門牌號碼為台中市○○區○○路四段六七二號十七樓之一（基地坐落於
    台中市○○區○○段一九五之一地號，該房地產價值約一百五十一萬元，台中市
    第十一信用合作社設定最高限額抵押權一百廿三萬元）及花蓮市○○路三十二號
    七樓之二（基地坐落於花蓮市○○段九三五地號，該房地產價值約一百五十六萬
    五千元，慶豐銀行設定最高限額抵押權一百三十一萬元）之房地銀行貸款等情，
    認為有機可乘，向丙○○詐稱：若以丙○○之母親名義申請承購國宅，再將前開
    二筆房地產出賣所得之價款作為承購國宅之用，即可減輕負擔，而伊從事房地產
    買賣仲介業務多年，人面很廣，伊可儘快為丙○○辦妥房屋出售及承購國宅事宜
    ，惟為符合承購國宅之資格，丙○○須將前開二筆房地產之所有權信託登記予他
    人云云。嗣伍鵬宇再帶同與之有犯意聯絡之甲○○（業經本院以詐欺罪判處有期
    徒刑一年確定，現在執行中）共同基於同前之為自己不法所有意圖之犯意聯絡，
    由甲○○於八十五年八月間代丙○○向建設公司繳納前開台中房地產之購屋自備
    款尾款，以取得丙○○之信任，並由伍鵬宇再向丙○○詐稱：由伊等代繳銀行本
    息，迨伊將前開二筆房地產出售後，再從價金中扣回，餘款則交由丙○○作為承
    購國宅之用云云，致使丙○○陷於錯誤，於八十五年九月間，在台北縣新店市崇
    光新村附近，將前開二筆房地產所有權狀、印鑑證明等資料交付伍鵬宇，伍鵬宇
    隨即在台北縣土城市○○路三十二巷十弄六十九號，將前開二筆房地產所有權狀
    、印鑑證明等資料交予甲○○辦理過戶事宜，甲○○並於八十五年十月間委託不
    知情代書朱昌吉將前開二筆房地產之所有權移轉登記予甲○○名義。二人旋於八
    十五年十一月五日，以花蓮市○○路三十二號七樓之二之房地為擔保擬再向慶豐
    銀行信義分行接洽增加貸款事宜，並將台中市○○區○○路四段六七二號十七樓
    之一之房地作為伍某與許靜韡前開訴訟糾紛商談和解之籌碼，亦未依約代丙○○
    按期向銀行繳交貸款本息。嗣於八十六年一月間，丙○○向慶豐銀行信義分行查
    詢後始知受騙。
四、案經許靜韡訴由台灣板橋地方法院檢察署檢察官偵查起訴，及丙○○訴由台灣士
    林地方法院檢察署檢察官移送併案審理。
    理  由
一、訊據上訴人即被告矢口否認有何詐欺犯行，辯稱：伊並未向許靜韡詐稱律師費十
    萬元，該筆六萬元係許靜韡給伊之車馬費；伊確實有幫許靜韡就上開土地辦理畜
    牧執照之申請，只是時間上有耽誤，且伊並未向許靜韡表示認識內政部官員，伊
    太太劉素連亦不知情；五十萬元是伊幫許靜韡辦理出售土地之酬金；丙○○因購
    買套房無力繳款辦理交屋，伊介紹甲○○與丙○○認識，甲○○答應名字借丙○○辦理過戶，以利丙○○申購國宅，有關房子過戶、貸款事宜均係由丙○○與甲○○自行接洽，伊很少介入，伊並未拿丙○○房地作為和解籌碼，伊並未詐欺許
    靜韡、丙○○，伊並無詐欺犯行云云。
二、經查：告訴人許靜韡因其父戊○○因土地問題與人發生糾紛並涉訟，乃經由友人
    介紹認識被告，並經由被告為之介紹律師李學權為之代撰書狀，費用為四萬元，
    由告訴人許靜韡於事務所內當場交予李學權律師等情，業據告訴人許靜韡指訴綦
    詳，核與證人李學權於原審訊問時論述之情節相符，並有李學權律師出具之收據
    一件在卷可按。被告於告訴人許靜韡返回尚鼎公司後，另又以尚須繳付六萬元律
    師費為由，再向告訴人許靜韡收取六萬元律師費等情，亦據告訴人許靜韡指訴不
    移，核與證人許素琴（告訴人許靜韡之胞姊）、林暐旼（原名丁○○，告訴人許
    靜韡之老闆）到庭證述之情節相符，並有被告書具之收據附卷足憑。被告並不否
    認向告訴人許靜韡收取六萬元之情事，唯辯稱係伊代告訴人許靜韡之父戊○○處
    理土地糾紛之車馬費云云；唯查本件緣係告訴人許靜韡之父因其所有土地與人涉
    訟，經由被告之介紹委託律師李學權為代理人為其撰狀應訴，被告並非執業律師
    ，亦無法律之專業素養，無從以代理人之身份出庭應訴，何來車馬費之餘地？且
    被告所簽具之前開收據亦載明「茲收到己○○小姐新台幣陸萬元律師費」等語；
    並非載明為車馬費，縱令被告確有南下台南關心案情之必要，在該訴訟尚未開庭
    審理之際，亦無車馬費問題之可言；況被告於收取前開六萬元之後，曾多次陪同
    告訴人許靜韡前往臺灣台南地方法院旁聽，告訴人許靜韡已曾先後多次給付被告
    之車馬費數萬元，已據告訴人許靜韡指訴綦詳，並為被告所不爭執，可見被告所
    辯前開六萬元係車馬費云云，顯係虛妄。
三、被告雖亦坦承收取告訴人許靜韡之上開五十萬元屬實，唯辯稱該款係伊為處理前
    開許靜韡父親戊○○出售土地及辦理畜牧執照之酬勞，並非為詐騙告訴人所謂畜
    牧執照之費用云云，並提出委託書一件為證；但查：
  (一)被告於原審自承伊確有委任代書辦理送件辦理畜牧登記事宜云云；唯其竟又供陳
    伊並未提供任何資料給代書，亦不知代書有無為其送件云云（易緝卷第二五六頁
    ）足見所辯委請代書代為辦理畜牧登記云云，已屬虛妄；而戊○○所有之土地並
  未辦理畜牧登記，亦據行政院發展委員會八十九年五月十八日（八九）農中字第
    八九０一二五二八一號函在卷可按（見原審卷第二二六頁）；益見被告所辯不實
    。
  (二)證人戊○○於本院調查中證稱伊與被告簽訂委託書係約定由被告為伊代售土地，
    事成依實際售價一成給付佣金等語，核與被告所提出之委託書所載「本人所有坐
    落：：：等七筆土地之買賣貸款事項，委託乙○○先生全權處理，事後佣金一成
    ：：：」等語相符，是被告所謂之佣金，應係於出售土地後戊○○始有依實際售
    價給付一成佣金之義務，在未出售土地，自無所謂一成佣金之可言，乃被告既未
    如約代告訴人許靜韡之父出售土地，衡情告訴人自不可能事先給付被告五十萬元
    佣金，是以告訴人指訴被告係以辦理畜牧執照，行賄內政部官員為由，向其詐騙
    五十萬元等情，即屬非虛。
四、訊據被告固坦承介紹甲○○與告訴人丙○○認識，並由告訴人丙○○將其所有之
    前開房地移轉登記予甲○○等情屬實，唯否認詐欺犯行，辯稱伊當初是因見告訴
    人丙○○及甲○○未婚，故而介紹其等二人認識，後來是因朱女之房屋是預售屋
    ，斷頭戶，所以朱女將房屋過戶給甲○○，向甲○○借錢，伊並無詐騙朱女云云
    。唯查告訴人丙○○係因無力繳交貸款，經由友人林辰彥之介紹，始認識被告，
    經被告之遊說，購買國宅，並將其前開所購得之預售屋先行過戶予甲○○（依被
    告之言，已有房屋者不得申購國宅），再俟機出售等情，業據告訴人丙○○指訴
    不移，參以告訴人丙○○與甲○○素未謀面，若非被告之從中居間，告訴人丙○○斷不可能貿然將前開房屋過戶給王某之理。而甲○○於前開房屋移轉登記予伊
    名下後，竟於八十五年十一月初持該房屋向慶豐銀行信義分行另行借款，嗣因故
    未貸得款項等情，業據證人李文昌（慶豐銀行信義分行職員）於臺灣士林地方法
    院檢察署八十六年度他字一四九號案件中證述明確，可見甲○○於前開房屋所有
    權移轉為其所有之後，即持向銀行欲行貸借款項，並無為告訴人丙○○出售該房
    屋之意圖，至為明顯。
五、次查，本件案發後，被告即打電話給告訴人許靜韡稱伊妻（即劉素連）會拿他朋
    友在台中市○○路小套房的權狀給伊以作為賠償等語。同案被告劉素連於原審亦
    供承甲○○拿權狀給伊，囑伊與告訴人許靜韡和解等語（參見上開案卷第一八七
    頁正面至背面），核與告訴人丙○○指述之情節相符。雖被告及另案被告甲○○
    事後提出甲○○之父王清山位於南港之土地所有權狀一紙（參見同上案卷第二一
    二頁）主張係拿王清山之房地要給許靜韡云云，惟劉素連於上開供述中自承伊有
    看所有權狀係甲○○的名字，並非「王清山」，顯見劉素連所稱之所有權狀係位
    於台中、而所有權人係甲○○無疑，而被告與甲○○確於八十五年十一月間將台
    中市○○區○○路四段六七二號十七樓之一之房地產作為與許靜韡訴訟間商談和
    解之籌碼。被告、甲○○事後以所有權人王清山位於南港之土地之所有權狀一紙
    飾詞狡辯，顯為魚目混珠之舉，自不足採信。
六、綜合上情以觀，被告與另案被告甲○○於八十五年十月間將前開原屬丙○○所有
    之二筆房地產所有權移轉登記予甲○○名義之下，卻與甲○○隨即於八十五年十
    一月間，以花蓮市○○路三十二號七樓之二房地為擔保向慶豐銀行信義分行接洽
    貸款事宜；被告與另案被告甲○○並將台中市○○區○○路四段六七二號十七樓
    之一之房地作為其本人、妻子劉素連與許靜韡訴訟間商談和解之籌碼，足徵被告
    、甲○○係共同施用詐術使告訴人丙○○將前揭二筆房地產所有權移轉登記予甲○○名義之下，且有為自己不法所有之意圖甚明。綜上所述，本件事證已臻明確
    ，被告前開辯詞，均係事後卸責推諉之詞，不足採信，其前開犯行均堪認定，應
    依法論處。
七、核被告所為，係犯刑法第三百三十九條第一項之詐欺取財罪。被告為詐取許靜韡
    五十萬元而前後數次以電話或親往尚鼎公司實施詐術，係其同一詐欺犯行之接續
    犯行。被告就上開詐取許靜韡五十萬元之犯行，以及詐騙丙○○前開房地之犯行
    ，分別與劉素連、甲○○與犯意聯絡及行為分擔，均為共同正犯。又被告先後詐
    騙許靜韡六萬元、五十萬元、丙○○之房地，時間緊接，所犯構成要件相同，顯
    係基於概括犯意為之，為連續犯，應依刑法第五十六條之規定以一罪論，並依法
    加重其刑。被告詐騙告訴人丙○○部分雖未據起訴，唯因與起訴部分有連續犯之
    裁判上一罪關係，本院自得併予審究。查被告前於七十九年間因行賄案件，經台
    灣彰化地方法院判處有期徒刑一年，並經台灣高等法院台中分院判決上訴駁回，
    於七十九年九月十二日判決確定，嗣經減刑為有期徒刑六月，而於八十年三月六
    日執行完畢，有台灣高等法院檢察署刑案紀錄簡覆表一件在卷可憑，其於有期徒
    刑執行完畢五年以內，再犯本件有期徒刑以上之罪，為累犯，應加重其刑並遞加
    之。原審援引刑法第五十六條、第三百三十九條第一項、第四十七條之規定，並
    審酌被告犯罪之動機、目的、手段、犯罪之所得、被害人許靜韡、丙○○因此遭
    受之損失及犯罪後仍飾詞卸責之態度等一切情狀，量處有期徒刑二年，經核其認
    事用法並無違誤，量刑亦稱妥適，被告上訴意旨，否認犯罪，指摘原判決不當，
    求予撤銷改判，為無理由，應駁回其上訴。
八、公訴意旨另以：被告因時常至尚鼎公司找告訴人許靜韡商討處理土地事宜，而與
    尚鼎公司負責人丁○○（現更名為林暐旼）漸熟識，乃向丁○○佯稱其公司需要
    購買茶葉，及其有頭痛、其妻劉素連有胃痛需要購買靈芝等物食用為由，並向丁○○稱大家都認識，而且其現正幫忙告訴人許靜韡處理土地事宜，請丁○○讓其
    先拿貨，錢以後再一起付清云云，致使丁○○不疑有詐，信以為真，而同意被告
    先拿貨再結算付款，而被告自八十四年十二月二十三日起至八十五年一月二十三
    日止，陸續共購買五萬二千一百五十元之茶葉；自八十四年十二月十六日起至八
    十五年三月二十三日止，陸續購買總計十六萬元之靈芝、茶葉及茶壺等物。嗣於
    年終尚鼎公司結算時，丁○○請公司會計即告訴人許靜韡向被告催收積欠之上述
    貨款，而被告竟一再謊稱其有向公司請款，但公司尚未撥款下來云云，藉以推托
    ，後屢經催討，又改口稱公司沒錢支付云云，藉此一再拖延，到最後竟逃匿無蹤
    ，不知去向，丁○○始知受騙。因認被告涉有刑法第三百三十九條第一項之詐欺
    取財罪嫌。唯經訊之被告堅決否認有上開詐欺犯行，辯稱：丁○○、許靜韡原先
    免費送伊茶葉、靈芝，後來說不送了，伊連同事後購買的茶葉、靈芝，有陸續給
    付，已經還清，伊並無向丁○○詐騙上開茶葉、靈芝之犯意等語。經查：被告向
    丁○○購買茶葉、靈芝等物品之時間，係自八十四年十二月二十三日起至八十五
    年三月二十三日止，前後共達四個月之久，在被告前帳未清之情形下，丁○○仍
    願意將茶葉、靈芝等物品交付予被告，實與一般交易習慣有違，可見告訴人丁○○係與被告基於雙方之互信關係而為前揭交易，願意以賒帳之方式售予前開茶葉
    等物，尚難僅因被告於賒帳後未即時付款，即認被告於購買上開物品之際，即有
    不法所有之意圖。況被告事後已與告訴人丁○○達成和解，並清償上開款項，此
    經告訴人丁○○供明在卷，並有和解書一件在卷可參（附於本院八十六年度上易
    字第八六四六號案卷第三十七頁），足見此部分應係被告與告訴人丁○○先生間
    之民事糾紛，而被告辯稱並無詐騙丁○○財物等語，尚非無據。被告此部分犯行
    ，尚屬不能證明，惟因公訴人認此部分與被告上開論罪科刑部分具有連續犯裁判
    上一罪之關係，爰不另為無罪之諭知。併此明。
據上論斷，應依刑事訴訟法第三百六十八條判決如主文。
本案經檢察官陳明光到庭執行職務
中    華    民    國     九十     年       九       月       二十一     日
                          臺灣高等法院刑事第十八庭
                              審判長法  官  吳      敦
                                    法  官  吳  明  峰
                                    法  官  林  陳  松
右正本證明與原本無異。
不得上訴。
                                    書記官  鎖  瑞  嶺
中    華    民    國     九十     年       九       月       二十五     日
附錄本判決論罪科刑法條：
刑法第三百三十九條
意圖為自己或第三人不法之所有，以詐術使人將本人或第三人之物交付者，處五年以
下有期徒刑、拘役或科或併科一千元以下罰金。
以前項方法得財產上不法之利益或使第三人得之者亦同。
前二項之未遂犯罰之。


司法院資訊處製作；財團法人民間司法改革基金會備份。
